臺灣高等法院臺中分院刑事判決　　　　 96年度上易字第923號
上　訴　人
即　被　告　甲○○
上列上訴人因詐欺案件，不服臺灣臺中地方法院95年度易字第39
17號中華民國96年4月9日第一審判決（起訴案號：臺灣臺中地方
法院檢察署95年度偵字第18700、25124號，移送併辦案號：臺灣
臺中地方法院檢察署95年度偵字第2207、27370號），提起上訴
，本院判決如下：
    主  文
原判決撤銷。
甲○○共同意圖為自己不法之所有，以詐術使人將本人之物交付
，處有期徒刑拾月，減為有期徒刑伍月，如易科罰金，以新台幣
壹仟元折算壹日。
    事  實
一、甲○○可預見其交付自己之金融帳戶予他人使用，他人可能
    以該金融帳戶遂行財產上犯罪之目的，竟先基於幫助他人詐
    欺取財之不確定犯罪故意，容認他人使用其申辦之金融帳戶
    以遂行詐騙財物之犯行，而於民國95年7 月24日至7 月26日
    間之不詳時間，在不詳地點，將其所申辦之中華郵政股份有
    限公司中正路郵局（下稱中正路郵局）帳號00000000000000
    號帳戶及合作金庫銀行北臺中分行（下稱合庫銀行）帳號00
    0000000（原審判決誤載為5）0611號帳戶之存摺及提款卡，
    同時交付予不詳之已成年詐欺集團使用，並告知上開帳戶之
    密碼。嗣前開詐欺集團成員即共同基於意圖為自己不法所有
    之犯意聯絡，(一)於95年7月25日丁○○在自由時報分類廣告
    中看到貸款廣告，遂去電詢問貸款事宜，由自稱「陳育伶」
    之成年女子告知須先繳納手續費，致丁○○陷於錯誤，誤信
    為真，而依渠指示先後於95年7月26日下午3時45分許匯款新
    臺幣（下同）3900元、同年7月27日下午2時34分許匯款8500
    元、7月28日上午8時12分許匯款9000元及同日下午2時14分
    許匯款4200元，合計匯款25600元進上開甲○○郵局帳戶內
    ；(二)由自稱「陳育伶」之成年女子，於95年7月30日上午11
    時許，撥打戊○○電話，向戊○○佯稱可幫其辦理信用貸款
    ，要求戊○○先繳納保險費，致戊○○陷於錯誤，誤信為真
    ，遂於95年8月1日下午3時54分許，前往桃園市八德市高城
    郵局匯款7000元進甲○○前開郵局帳戶內；(三)95年8月1日上
    午11時許打電話予丙○○，向其訛稱為其親友急須借錢，致
    丙○○陷於錯誤，誤信為真，立即前往臺灣土地銀行景美分
    行，將5000元匯入前開甲○○合庫銀行帳戶內；(四)95 年8月
    1日上午12時10分許，偽稱「李鍾棋」之成年男子，打電話
    予己○○，告知渠父親被追債甚急，要求己○○先借貸1000
    00元，己○○乃應允借渠60000元，隨即分2次匯款，每次各
    匯款30000元進上開甲○○之合庫銀行帳戶內。(五)嗣甲○○
    進而與前開詐欺集團成員共同基於意圖為自己不法所有之犯
    意聯絡，於95年8月1日先以語音向中正路郵局辦理前開郵局
    帳戶之掛失補副手續，翌日則由甲○○親自臨櫃辦理掛失補
    副手續，旋於95年8月3日由甲○○親自以補發之新存摺、新
    印章前去郵局提領該帳戶內之現金16000元（其中700 0 元
    即戊○○所匯入之款項）。嗣丁○○、戊○○、丙○○、己○○等人發現受騙，遂報警處理，始為警循線查獲上情。
二、案經臺中市警察局第一分局、第二分局報請臺灣臺中地方法
    院檢察署檢察官偵查起訴及移送併案審理。
    理    由
一、訊據被告甲○○固坦承上開中正路郵局及合庫銀行之帳戶為
    其所申辦，於95年8月2日其有親自前往中正路郵局去辦理變
    更印章、補領新存摺及於95年8月3日其有以該新存摺、印章
    去領取該帳戶內之現金16000元（此部分依存摺明細為提領
    16000元，被告誤記為18000元）等事實，惟矢口否認涉有上
    開詐欺之犯行，辯稱：伊所有上開兩本存摺原本放置在臺中
    市○○街150號前之機車置物箱內，有一段時間未騎機車，
    到95年7月30日要去騎機車時，才發現存摺、提款卡、寫有
    密碼之本子均不見了，伊當天就先以電話掛失，隔天再親自
    去辦理遺失補發手續，伊並未將上開存摺交付他人使用，亦
    無詐欺別人之行為云云。經查：
（一）上揭犯罪事實，業據被害人丁○○、戊○○、丙○○、己○○於警詢中指述受騙之情節綦詳，並有郵政國內匯款執
      據、郵政存簿儲金印鑑單、更換事項記要、郵政存簿儲金
      儲戶申請變更帳戶事項申請書、客戶歷史交易清單、客戶
      存款交易明細表、合庫銀行北臺中分行客戶印鑑卡、新開
      戶建檔登錄單、客戶交易明細表、合庫銀行新開戶建檔登
      錄單、客戶全部資料查詢單、客戶交易明細表、客戶交易
      資料查詢單、玉山銀行存款憑單、臺北富邦銀行自動櫃員
      機交易明細、土地銀行自動櫃員機交易明細、中國國際商
      銀自動櫃員機明細、郵政儲金儲戶申請變更事項申請表、
      郵政金融卡申請表、印鑑卡、客戶歷史交易清單、合庫銀
      行北臺中分行函、中華郵政公司臺中郵局函附卷可稽。且
      按刑法上之故意，分直接故意（確定故意）與間接故意（
      不確定故意），「行為人對於構成犯罪之事實，明知並有
      意使其發生者」為直接故意，「行為人對於構成犯罪之事
      實，預見其發生而其發生並不違背其本意者」為間接故意
      ，現今國人若要申辦帳戶使用，手續甚為簡便，並無何困
      難可言，若非欲作為犯罪使用，害怕被追查身分，何需利
      用他人申辦之帳戶？故交付申辦之帳戶予非熟識之他人，
      而不知其確實用途，顯可知悉他人係欲持其所交付之申辦
      帳戶，以從事詐欺或其他不法行為使用，此應為一般人所
      能判斷之事項，被告為智識正常之成年人，尚難謂其無前
      開判斷能力，職是，顯見被告對前開犯罪構成事實，預見
      其發生而其發生並不違背其本意，依刑法第13條第2 項之
      規定，亦應以故意論。據上，就交付上開存摺、印章、提
      款卡及告以密碼供詐欺集團使用，詐騙被害人丁○○、丙○○、己○○部分，自構成幫助詐欺犯行；就詐騙被害人
      戊○○，被告原係基於幫助詐欺之犯意而為，惟被告既得
      預見其中正路郵局內之款項，應係詐欺集團詐騙他人或非
      法所得之金錢，竟又於95年8 月3 日親自以補發之新存摺
      、新印章前去郵局提領該帳戶內之現金16000 元，而其中
      7000元即被害人戊○○於95年8 月1 日所匯入之款項（至
      其餘之9000元依卷內資料尚無從證明其來源），有上開客
      戶歷史交易清單在卷足憑，復參諸被告於原審審理時供承
      ：伊上開兩本存摺遺失前，帳戶內均只剩幾百元等情，益
      徵被告當知悉上開中正路郵局帳戶內存款餘額並非其所有
      甚明，茍其與詐欺集團無犯意聯絡，焉有可能未質疑、追
      查該款項之來源，反任意領取花用？被告雖於本院辯稱：
      曾看小廣告借錢，對方說存摺請出來錢就匯給我，以為是
      對方匯錢給我的等語，但被告在本院以前，從未提及有關
      看小廣告借錢等情，在原審審理時甚至說：18000元是我
      的錢等語（見原審卷第64頁），被告到本院始稱：看小廣
      告借錢云云，其所辯顯有可疑，難以遽信，再參酌被告於
      被害人戊○○95年8月1日匯入款項後，即能精準地立即以
      語音掛失該存摺，旋於95年8月2日前往辦理變更印章、補
      領新存摺及嗣於95年8月3日以該新存摺、印章去領取該詐
      欺所得7000元，足認被告對於被害人戊○○何時匯款知之
      甚詳，客觀上被告已居於取得詐騙得款之俗稱「車手」角
      色，益證被告與行騙之詐欺集團就此部分之詐欺行為，當
      有共同犯意聯絡及行為分擔無疑。則被告就此部分顯在幫
      助詐欺犯行外，又參與提領贓款之詐欺罪構成要件行為，
      就詐騙被害人戊○○部分，自應論以詐欺罪之共同正犯。
（二）被告雖辯稱上開存摺、提款卡係遺失云云，惟被告對於其
      究於何時、何地遺失上開存摺、提款卡及密碼，迭於警詢
      、偵查中及原審審理時陳述不同時、地，且其辯稱將攸關
      個人理財重要憑據之存摺、提款卡等物置放在機車置物箱
      內，較安全，顯與常情有違，再者，目前詐欺集團蒐購或
      使用人頭帳戶做為出入帳戶，並以提款卡提領詐騙所得，
      以逃避檢警之追緝，乃眾所周知之事實，而詐欺集團欲以
      提款卡提領詐騙所得，必然須知悉該提款卡之密碼，否則
      無法取款，乃當然之理，準此，詐欺集團所使用之存摺，
      一定係經過該存摺所有權人同意渠等使用，並告知提款卡
      之密碼，渠等方能確保該存摺所有權人不會在受騙者匯入
      款項後，突然將該帳戶或提款卡掛失止付，致渠等無法領
      款，換言之，詐欺集團不可能任意使用拾得或未經所有權
      人同意渠等使用之存摺或提款卡作為詐欺轉帳帳戶，以免
      屆時無法領取詐欺金額，灼然甚明，據此，足認被告前開
      存摺、提款卡等物乃係其自行交付予不詳之詐欺集團使用
      乙情，已無疑義。又被告之前開存摺、提款卡等物確係提
      供上開詐欺集團使用，而詐騙被害人丁○○、戊○○、丙○○、己○○等人，已見上述，惟依卷內資料，尚無證據
      足資證明被告一開始即有親自參與詐欺之構成要件行為，
      依罪疑唯輕原則，採取對被告最有利之認定，本院因而認
      定被告一開始僅有交付存摺、提款卡等物予他人使用之幫
      助詐欺行為。且因被告否認犯行，致無從查知被告究於何
      時交付存摺、提款卡等物予何詐欺集團使用，然因被告於
      95年7月24日尚有親自至合庫銀行辦理印鑑掛失既更換印
      鑑手續，而詐欺集團於95年7月26日下午3時45分許即指示
      被害人丁○○匯款進被告之合庫銀行帳戶內，準此，依罪
      疑唯輕原則，採取對被告最有利之認定，本院因而認定被
      告上開合庫銀行及中正路郵局之存摺、提款卡等係於95年
      7月24日至95年7月26日之間某時，以一交付行為，同時交
      付予同一詐欺集團上開兩本帳戶之存摺、提款卡等物。另
      如前所述，被告確有參與提領被害人戊○○贓款之行為，
      惟除此之外，尚無證據足認被告亦有提領本案其餘被害人
      贓款之行為，本於罪疑唯輕原則，本院仍採取對被告最有
      利之認定，只就被害人戊○○受詐騙部分，認定被告與詐
      欺集團為共同正犯，併此敘明。
（三）綜合上述，本件事證明確，被告幫助詐欺及共同詐欺犯行
      堪以認定。
二、查前揭詐欺集團成員，共同基於為自己不法所有之犯意聯絡
    ，以前揭詐欺之方式，使被害人丁○○、丙○○、己○○、
    戊○○等共4人分別陷於錯誤，而將本人之財物交付，其等
    所為，係犯刑法第339條第1項之詐欺罪。被告提供其上開帳
    戶之存摺、提款卡及密碼資料予該詐欺集團以為詐欺取財使
    用，原係基於幫助他人詐欺取財之不確定故意，且所為屬詐
    欺取財罪構成要件以外之行為，就詐騙被害人丁○○、丙○○、己○○部分，核其所為，係犯刑法第30條第1項、第339
    條第1項之幫助詐欺取財罪。惟其後進而擔任前開不法犯罪
    集團之「車手」工作，負責提領被害人戊○○詐騙所得工作
    ，應已從事刑法第339條第1項之詐欺罪之構成要件以內之行
    為，已屬共同正犯。是就詐騙被害人戊○○部分，核其所為
    ，係犯刑法第339條第1項之詐欺取財罪（起訴書原認被告此
    部分所犯為幫助詐欺取財罪，業據蒞庭檢察官當庭更正為詐
    欺取財罪之共同正犯）。被告與前開詐欺集團之成員間，就
    上開詐騙被害人戊○○部分有犯意聯絡及行為分擔，為共同
    正犯。被告原既係以單一幫助行為，同時交付上開兩本郵局
    及合庫銀行存摺、提款卡及密碼予詐欺集團使用，致侵害被
    害人丁○○、丙○○、己○○、戊○○之財產法益，並觸犯
    數個相同罪名，為想像競合犯，應從一重之幫助詐欺取財罪
    論處，又被告提供上開郵局帳戶之幫助行為後，進而擔任前
    開不法詐欺集團之「車手」工作，負責提領詐騙所得工作，
    則被告提供帳戶存摺等物予詐欺集團之低度幫助行為，應為
    提款之高度正犯行為所吸收，不另論罪。上開被害人丁○○
    、己○○遭詐財部分，起訴書雖未論及，但此部分與起訴書
    所載經論罪科刑部分，為想像競合之裁判上一罪關係，依審
    判不可分原則，應為起訴效力所及，本院自應併予審理。原
　　審對於被告論罪科刑，固非無見，但原審未及依中華民國96
  　年罪犯減刑條例予以減刑，尚有未洽。上訴人即被告在本院
　　未提出其他有利之證據及辯解，其上訴雖無理由，但原審判
　  決既有上開未及適用法律之處，本院自應將原判決撤銷改判
    。爰審酌被告不思循正途謀生，犯罪之動機、目的、手段可
    議、對被害人等所生之危害非小，提供帳戶供詐欺集團使用
    ，造成追緝犯罪之困難，助長犯罪歪風，影響社會治安重大
    ，自不宜輕縱，且被告犯罪後猶飾詞否認，毫無悔意等一切
    情狀，量處如主文第2項所示之刑，及依中華民國96年罪犯
    減刑條例予以減刑，及諭知易科罰金之折算標準。
三、末查，被告上開交付之存摺、提款卡等物品，並未扣案，本
    院認無宣告沒收之必要，附此敘明。
據上論斷，應依刑事訴訟法第369條第1項、第364條、第299條第
1項前段，刑法第28條、第339條第1項、第55條、第41條第1項前
段，刑法施行法第1條之1第1項、第2項前段，中華民國96年罪犯
減刑條例第2條第1項第3款、第7條、第9條，判決如主文。
本案經檢察官乙○○到庭執行職務。
中　　華　　民　　國　　96　　年　　7 　　月　　24　　日
            刑事第九庭  審判長法　官　陳  筱  珮
                              法　官　趙  春  碧
                              法　官　余  仕  明
上列正本證明與原本無異。
不得上訴。
                              書記官  林  玉  惠
中　　華　　民　　國　　96　　年　　7　　 月　　25　  日
